【裁判字號】    92,判,1098
【裁判日期】    920821
【裁判案由】    地價稅
【裁判全文】
最  高  行  政  法  院  判  決                  九十二年度判字第一○九八號
    上  訴  人  建林工業股份有限公司
    代  表  人  甲○○
    訴訟代理人  丙○○  律師
    被 上訴 人  新竹市稅捐稽徵處
    代  表  人  乙○○
右當事人間因地價稅事件，上訴人對於中華民國九十一年六月五日臺北高等行政法院
九十年度訴字第七○號判決，提起上訴，本院判決如左：
    主  文
上訴駁回。
上訴審訴訟費用由上訴人負擔。
    理  由
一、本件上訴人在原審起訴意旨略以：本件上訴人所有坐落新竹市○○段○○段四一
    二地號等十五筆系爭土地，原按工業用地稅率課徵地價稅，被上訴人以上訴人已
    多年未按工業用地規劃使用從事生產紅磚，就八十四年度地價稅改按一般用地稅
    率課徵八十四年度地價稅新臺幣（下同）八、三七六、二七七元。上訴人不服，
    循序提起訴願，經臺灣省政府以工業用地適用特別稅率之原因事實有否消滅，應
    以工業主管機關之認定資料為準，被上訴人就系爭土地未取得工業主管機關之認
    定資料；又新竹市政府核發八二工建字第五七一、六六○號建築執照之建築基地
    ，是否包括系爭十五筆土地尚未查明，被上訴人按實質課稅之事實自嫌率斷等由
    ，以八十五年十月九日八五府訴二字第一六七五五三號訴願決定將原復查決定予
    以撤銷，著由被上訴人另為處分。被上訴人於八十六年一月六日以八五新市法字
    第八五○四九一○號復查決定：「八十四年地價稅維持原核定八、三七六、二七
    七元。」上訴人復循序提起行政訴訟，經本院八十九年度判字第六八六號判決以
    被上訴人所為之原處分（即八十六年元月六日以八五新市稅法字第八五○四九一
    ○號復查決定），較提起行政救濟前之復查決定（八十五年四月二十九日八五新
    市法字第一一九四八號）更不利於上訴人，撤銷一再訴願決定及原處分。被上訴
    人依該判決要旨重核結果，乃維持原核定其中八、二一一、五七四元部分。上訴
    人不服，循序提起行政訴訟。按工業用地是否按工業主管機關核定規劃使用，有
    無適用一般或特別稅率之原因事實發生或消滅，稽徵機關應以工業主管機關之認
    定為準，工業主管機關已明確認定上訴人之工廠至八十二年止均按工業用地使用
    ，被上訴人應受此項事實認定之拘束，不容事後否認。若上訴人有停工情形，主
    管機關即應註銷上訴人之工廠登記，斷無撤銷原錯誤公告註銷工廠登記處分之可
    能。足徵工業主管機關於八十二年函請台灣省政府建設廳撤銷原公告註銷處分，
    乃在實地勘查後，認上訴人於七十九年至八十二年誤遭公告註銷處分期間仍在營
    運中並未停工之情形下所為，財政部八十六年九月四日台財稅第八六○五一五八
    三○號函顯為維護被上訴人所為之解釋。況系爭土地前經工業主管機關及被上訴
    人實地勘查營運現況簽註「現場十號窯爐出磚中」等語，被上訴人指上訴人未實
    際從事生產，顯屬違誤。又系爭土地之地價稅原按工業用地優惠稅率課徵，無須
    上訴人再行申請，被上訴人以「申請人未依規定於八十四年十月七日前向本處提
    出工業用地申請」為由，按一般稅率課徵八十四年度地價稅，亦有未當。上訴人
    於四十七年取得工廠登記證，設廠生產紅磚，係以焦煤為主要燃料，並非以電力
    為主要燃料，殊難以上訴人用電量少而率予認定未從事生產。另查上訴人所使用
    之窯爐為傳統式八卦窯，其構造與新式隧道窯大相逕庭，八卦窯封閉十室，尚有
    廿六室可供燒坯，僅造成產量減少，並非如隧道窯之無法生產，足見被上訴人對
    於上訴人工廠所使用之生產設備欠缺專業知識，無能力為專業判斷。再者，縱認
    上訴人停工或停止使用逾一年，因上訴人所領之工廠登記證未被工業主管機關註
    銷，且未變更供其他使用，系爭土地八十四年度地價稅現提起行政爭訟尚未確定
    ，依八十九年九月二十日修正之土地稅法施行細則第十四條第三項之規定，仍應
    繼續按特別稅率計徵地價稅。上訴人就八十四年度地價稅已另於八十五年四月十
    九日、八十五年四月三十日、八十五年七月十一日及八十六年九月一日繳納計一
    、五九二、一七五元，復查決定未將上開金額扣除。綜上所陳；請判決撤銷原處
    分、訴願決定，並判命被上訴人對上訴人所有坐落新竹市○○段○○段四一二地
    號等十五筆土地八十四年度地價稅應按工業用地稅率千分之十課徵等語。
二、被上訴人則以：本案經新竹市政府事先告知上訴人預訂於八十三年九月九日會同
    相關單位至現埸勘查，上訴人為規避稅負，先行於廠內安排營運生產之假象，誤
    導會勘人員記載「十號窯爐出磚中」。又根據新竹市政府於八十三年十二月五、
    六、七日再度派員現場勘查亦未有生產紅磚之事實。被上訴人八十一、八十二年
    間二次實地勘查，查得四一二地號土地上已建五層公寓，四一四地號雖有磚造之
    一層建物，但已破舊不堪，屋內堆置均已生鏽長期未經使用之機器，前方堆置老
    舊之磚塊，四三一地號屬窯爐，因開闢道路，窯爐連同煙囪業已於七十五年時拆
    除，僅剩半個窯爐，四三一、四三五、四三五─一、四三五─二、四三五─三地
    號其中四三五地號之磚造建物已破舊不堪，屬空置房屋，餘僅小部分因附近建造
    房屋，堆置由外地運來之紅磚及一堆焦煤外，大部分均已雜草叢生并種植蔬菜，
    四三七地號雖有磚造建物，惟已破舊內放置廢棄之用具，至四周則遍地雜草叢生
    ，五三五、五三五─一、五三七、五三七─一、五三七─二、五三七─三及五八
    八地號，僅少部分種植蔬菜及樹木外，大部分土地則任其荒蕪且雜草繁盛，均有
    被上訴人實地勘查所拍攝之照片附卷可稽。又可從拍攝照片察知，所剩半個之窯
    爐上及其四周均生滿雜草叢，倘有從事生產，在高溫之窯爐豈能生長雜草？依現
    場實地勘查，大部分土地已整地，並推出「綠色國度」預售屋廣告及接待所，餘
    則雜草叢生，有照片影本為證，系爭土地未作工業使用生產至為明顯。且系爭土
    地之紅磚廠原申請營業、住家用電兩種，業經臺灣電力公司新竹營業處函復，供
    生產使用之二戶動力用電電號一五─一二八○─○○號，八十、八十一年度使用
    電量均為零，電號一五─六二六○號使用電量八十年度全年度僅四十四度，每月
    平均三度左右，其中八個月份用電量八十年度全年僅四十四度，每月平均二度左
    右，其中長達十一個月份用電量為零度，另八十二年七月、十月至十二月用電度
    數皆為零度，八月、九月分別為八十度及四十度，足證上訴人之機具並未運轉生
    產。被上訴人為界定系爭土地是否均為工業用地，經向新竹市政府工務局查詢，
    經該局函復；上列系爭土地僅四三七地號土地為工業用地外，餘均屬住宅用地。
    又經被上訴人曾函請新竹市政府查告該系爭土地是否有按工業用地規劃使用，經
    新竹市政府函復：「有關工廠校正之處理方式為維護興辦工業人權益，工廠設施
    存在即可給予校正，至於該廠停工多年是否解釋為『無作工業使用』請貴處逕依
    貴單位每年工業用地清查暨稅法有關規定辦理。」依其文義顯然上訴人之工廠校
    正工業主管機關新竹市政府認為僅有工廠設施存在即予校正，並非上訴人有生產
    營運事實，且該函復已敘明上訴人已停工多年。上訴人既未能取得新竹市政府核
    發證明文件，向被上訴人申請改按一般用地稅率計課地價稅，已違反其應行作為
    之義務，被上訴人於清查時發現系爭土地未作工業使用，本於職權依據事實改按
    一般用地稅率計課，並無不當。至土地稅法施行細則係於九十年六月二十日經行
    政院修正發布施行，該細則就第十四條增訂第三、四項規定，於八十九年九月二
    十二日「尚未核課或尚未核課確定」之案件，停工或停止使用逾一年之土地，如
    屬工業用地，其在工廠登記證未被工業主管機關註銷，且未變更供其他使用前，
    仍繼續按特別稅率計徵地價稅。惟就同一事實原因之八十年、八十一年、八十二
    年、八十三年、八十五年地價稅行政救濟案，分別經最高行政法院判決駁回上訴
    人之訴確定在案，依稅捐稽徵法第三十四條第三項第五款之規定，經行政訴訟判
    決者即為「確定」案件。同一事實原因既經行政訴訟判決確定非屬工業用地，應
    按一般稅率計徵地價稅，則八十四年地價稅自無土地稅法施行細則第十四條第三
    、四項之適用等語，資為抗辯。
三、原審斟酌全辯論意旨及調查證據之結果，以：按「供左列事業直接使用之土地，
    按千分之十計徵地價稅，但未按目的事業主管機關核定規劃使用，不適用之：一
    、工業用地、礦業用地。」「依．．．第十八條規定，得適用特別稅率之用地，
    土地所有權人應於每年（期）地價稅開徵四十日前提出申請，逾期申請者，自申
    請之次年期開始適用。前已核定而用途未變更者，以後免再申請。適用特別稅率
    之原因、事實消滅時，應即向主管稽徵機關申報。」「核定按本法第十八條特別
    稅率計徵地價稅之土地，有左列情形之一者，應由土地所有權人申報改按一般用
    地稅率計徵地價稅：一﹑逾目的事業主管機關核定之期限尚未按核准計畫完成使
    用者。二﹑停工或停止使用逾一年者。」「已核定按千分之十稅率課徵地價稅之
    土地，如逾目的事業主管機關核定之期限尚未按核准計劃完成使用或停工、停止
    使用滿一年以上者，應由土地所有權人申請按一般用地課稅。」分別為土地稅法
    第十八條第一項第一款、第四十一條、同條例施行細則第十四條第二項及平均地
    權條例施行細則第三十三條第三項所明定。又「土地稅法第十八條規定之工業用
    地按千分之十計徵地價稅，但未按核定規劃使用者不適用之。至於是否已按核定
    規劃開始使用，應由工業興辦人或土地所有權人向工業主管機關取證，稽徵機關
    憑以按特別稅率課徵地價稅，工業用地之規劃使用，既係須經工業主管機關核定
    ，其是否已按規劃開始使用，自宜以工業主管機關之認定為準。」「依土地稅法
    第十七條及第十八條規定，得適用特別稅率之用地，於適用特別稅率之原因、事
    實消滅時，應自其原因、事實消滅之次期起恢復，按一般用地稅率課徵地價稅。
    」「是否符合核定規劃使用，依上揭規定，仍宜由土地所有權人向工業主管機關
    取證，稽徵機關始得憑以按工業用地稅率課徵地價稅，倘當事人無法取得工業主
    管機關出具仍按核定規劃使用之證明文件，如經稽徵機關查明工廠確已停工，則
    依照本部八十年五月二十五日臺財稅第八○一二四七三五○號函釋，應自其實際
    停工逾一年之次年期起，恢復按一般稅率課徵地價稅。」分別為財政部六十八年
    九月十四日臺財稅第三六四七二號函、八十年五月二十五日臺財稅第00000
    0000號及八十六年九月四日臺財稅第八六○五一五八三○號函核釋有案。上
    開函釋意旨與土地稅法及其相關法律並無牴觸，復為闡明土地稅之原意，應自該
    法規生效之日起有其適用。經查：依被上訴人查得上訴人負責工業運轉之用電數
    為零或個位數之零星用電量，顯示上訴人之機具未供運轉生產。又系爭土地復經
    被上訴人實地勘查已荒蕪，有勘查資料及照片在原處分卷佐證，是上訴人未就系
    爭土地作工業生產使用之事證明確。次查系爭土地本係供生產紅磚，生產設備為
    傳統之八卦爐，爐內區分為三十六室，而八卦爐之產程乃各窯依燒窯、降溫、出
    磚之順序循環之，三十六室中有一室損壞，在修護前即無法生產。上訴人自承三
    十六室中有部分受損，因修護之師傅難尋，不得已填土封閉，故本案之八卦爐自
    無從事生產之事實。八十三年九月九日勘查結果記載「十號窯爐出磚中」，就傳
    統之八卦爐僅能證明紅磚自該十號爐搬出，無法證明為該窯爐所生產，更無法證
    明該窯有生產之事實。又上訴人原領之工廠登記證前經臺灣省政府建設廳公告註
    銷工廠登記，嗣經上訴人申訴後，雖經新竹市政府函報由臺灣省政府建設廳撤銷
    原公告註銷上訴人工廠登記之處分。然依新竹市政府函復被上訴人函請查復系爭
    土地有無依工業用地規劃使用案略以：「．．．有關工廠校正之處理方式，為維
    護興辦工業人權益，工廠設施存在即可給予校正，至於該廠停工多年是否解釋為
    『無工業使用』，請貴處逕依貴單位每年工業用地清查暨稅法有關規定辦理。」
    上開函業已明確指出「為維護興辦工業人權益，工廠設施存在即可給予校正」及
    「該廠停工多年」之事實，從而新竹市政府僅係根據上訴人工廠設施是否存在而
    同意撤銷七十九年註銷工廠登記之申請，並未就上訴人實際有無作工業使用予以
    認定。復查系爭土地中之東山段一小段五三五、五三五─一、五三七、五三七─
    一、五三七─二、五三七─三及五八八地號等七筆土地，上訴人已於八十二年間
    向新竹市政府申請興建地上二十三層、地下六層三棟及地上十二層、地下三層一
    棟集合住宅大樓，並發給八二工建字第五七一號及八二工建字第六六○號建造執
    照，其中地上十二層、地下三層集合住宅大樓係於八十三年十一月十日開工興建
    ，有新竹市政府八十九年九月六日八九府工建字第六一三四九號函及該建造執照
    、使用執照、申請書等件影本附卷足憑，足認系爭土地未供工業使用，且早已變
    更使用。另依卷附新竹市政府函復被上訴人函請查復系爭土地八十年至八十三年
    間有無按工業主管機關核定規劃使用案略以：「．．．本案應由原處分機關（新
    竹市稅捐稽徵處）向有權解釋之機關（財政部）請求釋示後再行辦理。」嗣據財
    政部以八十六年十月二十二日臺財稅第八六○六三七九七九號函釋以：「建林工
    業股份有限公司所有新竹市○○段○○段四一四地號等土地，原經核准適用工業
    用地稅率課徵地價稅，嗣經稽徵機關清查發現其實際已停工未作工業用地使用，
    惟工業主管機關未予證明是否按核定規劃使用，可否由稽徵機關逕予認定一案，
    請依照本部八十六年九月四日臺財稅第八六○五一五八三○號函辦理。」被上訴
    人先尊重工業主管機關之認定，於未獲工業主管機關認定時，上訴人復未能提出
    目的事業主管機關核發依核定規劃使用之證明文件證明系爭土地仍供工業使用，
    被上訴人依查得上訴人停工多年之事實，依前開財政部前述函釋，按一般用地稅
    率計徵地價稅，依法洵無違誤。況系爭土地八十、八十一、八十二、八十三、八
    十五年地價稅之行政爭訟，業經最高行政法院判決駁回上訴人之訴確定在案，有
    各該判決影本在卷可按，益見上訴人停工多年，系爭土地早已未依核定規劃供工
    業使用。又系爭土地上訴人既已變更供其他使用，自無依八十九年九月二十日修
    正之土地稅法施行細則第十四條第三項規定，繼續按特別稅率計徵地價稅可言。
    從而原處分及訴願決定均無違誤，上訴人訴請撤銷，並請求判命系爭十五筆土地
    八十四年度地價稅應按工業用地稅率千分之十課徵，為無理由，應予駁回等情，
    為其判斷之依據。
四、本院按：土地稅法第十八條第一項第一款規定：「供左列事業直接使用之土地，
    按千分之十計徵地價稅。但未按目的事業主管機關核定規劃使用者，不適用之：
    一、工業用地．．．」，又「土地所有權人，申請適用本法第十八條特別稅率計
    徵地價稅者，應填具申請書，並依左列規定，向主管稽徵機關申請核定之。一、
    工業用地：應檢附工業主管機關核准之使用計劃書圖或工廠設立許可證及建造執
    照等文件。其已開工生產者，應檢附工廠登記。．．．」「核定按本法第十八條
    特別稅率計徵地價稅之土地，有左列情形之一者，應由土地所有權人申報改按一
    般用地稅率計徵地價稅。一、．．．。二、停工或停止使用逾一年者。」分別為
    土地稅法施行細則第十四條第一項、第二項所明定。故工業用地於申請按特別稅
    率計徵地價稅者，固應以工業主管機關核准之相關文件為準。但適用特別稅率之
    原因、事實消滅時，倘經稅捐主管機關認定具有土地稅法施行細則第十四條第二
    項各款之情形者，即應改按一般用地稅率計徵地價稅，並非專以工業主管機關之
    認定為唯一之依據。本件被上訴人函詢工業主管機關即新竹市政府，經該府以八
    五建商字第四三三○四號函覆略謂：「．．．三、有關工廠校正之處理方式，為
    維護興辦工業人權益，工廠設施存在即可給予校正，至於該廠停工多年是否解釋
    為『無作工業使用』，請貴處逕依貴單位每年工業用地清查暨稅法有關規定辦理
    。」業已表明系爭土地是否持續作工業使用，可否按特別稅率計徵土地稅，應由
    被上訴人依土地稅法相關規定核定。是則原判決認定：稽徵機關得依查明結果辦
    理，於法自屬有據，核與上訴人所舉工廠設立登記規則第十三條第三項、經濟部
    工業局工（八五）七字第○一○七二三號函、前臺灣省政府建設廳八五建一字第
    四四六七○一號函、臺閩地區工廠校正暨營運調查作業須知之作業流程表、新竹
    市政府函發尚未接受工廠校正調查廠商之例稿等法規，並不相干，原判決未適用
    各該法規，尚無不合。次查原判決已明依據新竹縣政府八五建商字第四三三○
    四號函說明，認定前臺灣省政府建設廳以八二建一字第一一八○九六號公告撤銷
    原註銷工廠登記之處分，僅足證明上訴人有工廠設施存在，並不能因此而證明其
    有營運之事實，核與證據法則無違。另查八十三年九月九日新竹市政府會同經濟
    部工業局、前臺灣省政府建設廳等單位，至現場勘查之會勘紀錄，及八十三年九
    月二十六日之上訴人營運現況協調會說明紀錄，業據原判決以：新竹市政府八十
    三年九月九日辦理上訴人案會勘紀錄，依會勘單位經濟部工業局會勘意見略以：
    「每一批加熱三天、降溫三天，點二爐可生產一萬塊．．．。」，該會勘紀錄並
    經上訴人之負責人甲○○簽名。而依被上訴人上述查得上訴人負責工業運轉之用
    電數為零或個位數之零星用電量，顯示上訴人之機具未供運轉生產。又系爭土地
    亦經被上訴人實地勘查已荒蕪，有勘查資料及照片附卷佐證，是上訴人未作工業
    生產使用之事證明確等情，敘明甚詳在案，原判決核無判決理由不備之違誤。再
    查系爭土地既經被上訴人實地勘查已荒蕪，有勘查資料及照片附卷佐證，是原判
    決認定系爭土地上訴人未作工業生產使用，自屬有據，原審雖未就上訴人所主張
    其工廠生產紅磚並非以電力為主要燃料，難以上訴人用電量少而率予認定未從事
    生產；另上訴人所使用之窯爐為傳統式八卦窯，八卦窯如有個室受損則封閉該室
    ，餘各室生產如常，故封閉十室，尚有廿六室可供生產乙節，委請專家進一步認
    定該工廠所使用之燃料及窯爐之性能，亦未詳予敘明不採之理由，固不無疏漏。
    惟系爭土地既經被上訴人實地勘查已荒蕪，即足以證明系爭土地上訴人未作工業
    生產使用，故縱上訴人前開主張非虛，亦與判決結果不生影響。末查系爭土地八
    十、八十一、八十二、八十三、八十五年地價稅之行政爭訟，業經本院判決駁回
    上訴人之訴確定在案，有各該判決影本在卷可按，益見上訴人停工多年，系爭土
    地早已未依核定規劃供工業使用，系爭土地上訴人既已變更供其他使用，自無依
    八十九年九月二十日修正之土地稅法施行細則第十四條第三項規定，繼續按特別
    稅率計徵地價稅可言。上訴意旨謂原判決拒不適用上開土地稅法施行細則第十四
    條之規定，有不適用法規之違背法令情事，亦嫌無據而無可採。綜上；原審斟酌
    全辯論意旨及調查證據之結果，將原決定及原處分均予維持，駁回上訴人之訴，
    核無違誤。上訴論旨，指摘原判決違誤，求予廢棄，難認有理由，應予駁回。
據上論結，本件上訴為無理由，爰依行政訴訟法第二百五十五條第一項、第九十八條
第三項前段，判決如主文。
中    華    民    國    九十二      年      八        月    二十一      日
                    最 高 行 政 法 院  第 一 庭
                                審 判 長 法  官      黃  綠  星
                                         法  官      彭  鳳  至
                                         法  官      蔡  進  田
                                         法  官      黃  璽  君
                                         法  官      廖  宏  明
右  正  本  證  明  與  原  本  無  異
                                         法院書記官  彭  秀  玲
中    華    民    國    九十二      年      八        月    二十一      日


司法院資訊處製作；財團法人民間司法改革基金會備份。
